【裁判字號】    90,台上,380
【裁判日期】    900308
【裁判案由】    土地所有權移轉登記等
【裁判全文】
最高法院民事判決                                  九十年度台上字第三八○號
    上  訴  人  丙○○
    訴訟代理人  周定中律師
    上  訴  人  乙○○
                甲○○
                丁○○
    共      同
    訴訟代理人  劉錦隆律師
                陳英鳳律師
右當事人間請求土地所有權移轉登記等事件，兩造對於中華民國八十九年八月二十二
日台灣高等法院第二審更審判決（八十九年度上更(四)字第二○○號），各自提起上訴
，本院判決如左：
    主  文
原判決廢棄，發回台灣高等法院。
    理  由
本件上訴人丙○○主張：坐落台北縣新店市○○○段十四張小段一○六地號、一○七
地號、一○七－一地號、一○七－二地號（現改為新店市○○段二二二地號、二二四
地號、二六八地號、二六六地號）四筆土地（下稱系爭土地），係伊父劉永（即對
造上訴人甲○○、丁○○之祖父、乙○○之公公）生前於民國四十一年間出資購買，
信託登記於其長子劉新田（即甲○○、丁○○之父、乙○○之夫）名下。嗣劉永於
五十二年三月二十三日死亡，其他繼承人均拋棄繼承，由伊一人單獨繼承。受託人劉
新田於七十七年八月十三日死亡，其繼承人計有乙○○、甲○○、丁○○、劉金桃、
劉金治、劉明珠、劉秋芬（下稱乙○○等七人），其中一○六地號、一○七地號二筆
土地登記為甲○○、丁○○名義，應有部分各為二分之一；一○七－一地號、一○七
－二地號二筆土地登記為乙○○名義。受託人劉新田既已死亡，信託關係應即終結，
劉新田之繼承人自應負保管之責，並應於伊請求返還時返還等情，求為命甲○○、丁
○○將一○六地號、一○七地號二筆土地所有權移轉登記與伊：乙○○將一○七－一
地號、一○七－二地號二筆土地所有權移轉登記與伊之判決。詎於訴訟繫屬中，丁○
○竟於八十七年九月十七日將一○六地號土地應有部分二分之一讓售與訴外人高林雅
孃；甲○○、丁○○於八十七年五月二十二日將一○七地號土地全部讓售與訴外人趙
信宏，致給付不能，甲○○、丁○○就此部分即應負債務不履行之損害賠償責任，爰
以情事變更為由，就此部分為訴之變更，求為命丁○○給付伊新台幣（下同）四千九
百零八萬元；甲○○、丁○○給付伊八千四百四十六萬元之判決。
上訴人甲○○、丁○○、乙○○（下稱甲○○等三人）則以：對造上訴人丙○○並非
劉永之惟一繼承人，且劉新田之繼承人除甲○○等三人外，尚有訴外人劉金桃、劉
金治、劉秋芬、劉明珠等四人，劉新田所負之信託物返還債務應由全體繼承人共同繼
承，丙○○僅對甲○○等三人提起本件訴訟，當事人不適格。況系爭土地係由劉新田
出資購買，並非劉永信託登記於劉新田名下，丙○○對劉新田並無信託物返還請求
權，縱有此請求權，亦已罹於時效而消滅。況丙○○縱係因單獨繼承而取得系爭信託
物返還請求權，亦因嗣後之協議，只得請求原應給付之三分之一等語，資為抗辯。原
審以：查劉永（已於五十二年三月二十三日死亡）生有三子，長子劉新田、次子丙
○○、三子劉新山。劉新田（即甲○○、丁○○之父、乙○○之夫）於七十七年八月
十三日死亡，其繼承人計有乙○○等七人。又一○六地號、一○七地號二筆土地登記
為甲○○、丁○○分別共有，應有部分各為二分之一；一○七－一地號、一○七－二
地號二筆土地登記為乙○○單獨所有等情，有戶籍謄本、地籍謄本、民事判決書可稽
，並為兩造所不爭，自堪信為真實。次查申請繼承登記，繼承人如有拋棄其繼承者，
應檢附拋棄繼承權有關文件，其向其他繼承人表示拋棄者，並應加附印鑑證明，此觀
土地登記規則第四十四條之規定自明。參以台北縣政府於八十三年七月一日函覆陳永
福縣議員亦稱：劉永所有遺產已辦理繼承登記者均為丙○○名義。而證人劉新山證
稱：劉永死後之財產由丙○○全部繼承，未繼承者均有蓋章同意云云，則丙○○主
張劉永死亡後，其餘繼承人均已合法拋棄繼承，由伊一人單獨繼承乙節堪以採信，
是丙○○單獨提起本件訴訟，並無當事人不適格情事。甲○○等三人雖辯稱：依劉新
山之證詞可知其他繼承人係在五十六年十二月初拋棄繼承，距劉永死亡時已歷數年
，顯逾應於知悉得繼承時起二個月內拋棄之期限，依法應不生拋棄繼承之效力云云，
縱屬非虛，然其他繼承人既均願意書立拋棄書，而由丙○○一人辦理繼承登記，即表
示均已同意將因繼承所得之一切權利歸由丙○○一人獨有，從而丙○○亦因此而單獨
取得系爭信託物返還請求權。又本件信託關係於受託人劉新田在七十七年八月十三日
死亡時，即告終結，信託關係當然消滅，劉新田之全體繼承人對信託人固須負連帶責
任，惟甲○○等三人均為繼承人之一，系爭土地又登記在其名下，丙○○自得向甲○
○等三人請求返還信託物。再者，證人劉新山證稱：據伊父母說，系爭土地係劉永
買，登記劉新田名字；證人潘姵蓉（劉林玉葉之乾女兒）證稱：七十六年協議時，劉
新田承認系爭土地係劉永登記在伊名下；證人劉林玉葉（劉永之妻）在台灣高等
法院七十九年度重上字第二一○號租佃爭議事件中，於八十年四月十三日勘驗時，證
稱：系爭土地係劉永買的，登記給劉新田各云云。參以周漢棋於四十一年十月五日
所出具之暫總收據載明系爭土地之承買人為劉永，及證人劉新山復證稱：七十六年
八月三十一日由潘姵蓉當公親，伊等在家講好，劉新田亦同意，說要蓋章，並叫伊拿
稿子去打字，伊說在律師面前簽名蓋章才有公信力。第二天伊等去律師處時，劉新田
沒來，所以沒簽名。而七十八年一月十七日之協議書只是內容打的更詳細，約定伊拿
二百萬元給乙○○之子及丙○○放棄三七五減租佃農田地補償之權利，協議書上之手
印係渠等親自蓋的；潘姵蓉復證稱：伊代理劉林玉葉主持協調會議，將劉永之財產
拿出來分配，當時對於協議之內容，劉新田也同意。劉新田並承認系爭土地係劉永
登記在其名下。劉新山說到律師處簽名蓋章才有公信力，第二天劉新田沒到律師事務
所，伊打電話給劉新田，劉新田說這事慢一點再辦各等語。再證諸七十六年九月一日
之協議書載明：劉新田、丙○○、劉新山前繼承先父劉永遺產，經分別登記在立協
議書人名下，並為防止日後發生析產糾紛，謹遵奉母訓，特立具本協議書，俾作為將
來分產之依據（此協議書劉新田未簽名）及七十八年一月十七日之協議書載明：茲為
劉永遺產繼承登記於長子劉新田、次子丙○○、三子劉新山名下，現劉新田已死亡
，為使繼承順利登記，避免糾葛，特立此協議書（此協議書經劉秋芬、乙○○、丁○
○、丙○○、劉新山簽名或捺指印），相互印證，益徵上開證人所言，於七十六年九
月一日至律師事務所之前，劉新田已承認系爭土地係劉永信託登記在其名下，並已
先就系爭土地究應如何處理乙事，與丙○○、劉新山達成協議，故系爭土地係屬劉永
信託登記在劉新田名下，要屬信而有徵。至證人劉林玉葉雖證稱：劉永買的，登
記給劉新田，係公家出錢，先登記長子名字，如有續買，再登記二、三子之名字云云
，因劉林玉葉係以台語作證，所稱公家出錢，其真意係指一家之主劉永出資購買之
意，核與國語公家係指大家之意有別。況劉林玉葉續稱：先登記長子名字，如有續買
，再登記二、三子之名字，田地買回後，大家共同作、全家一起作，共同生活，財產
至今未分家云云，可知其真意，係指劉永出錢購買，先信託登記長子名義，以後有
買土地時再信託登記二子、三子之名義，等到兄弟分家時，始平均分配。再查信託人
劉永於五十二年三月二十三日死亡，受託人劉新田（七十七年八月十三日死亡）於
死亡前之七十六年九月一日在調解人潘姵蓉及劉林玉葉、丙○○、劉新山面前承認系
爭土地為劉永信託登記於其名下，顯已拋棄十五年時效已完成之利益，應恢復時效
完成前之狀態，甲○○等三人不得再以時效業經完成拒絕給付。末查系爭協議書除有
前述約定外，七十八年一月十七日所訂立之協議書並約明：甲方即乙○○等七人、乙
方即丙○○、丙方即劉新山共同承認所有不動產為共有，日後如有處分、變賣，所得
價款，由甲、乙、丙三方按三分之一比例分配云云，即知該等協議書係基於當事人約
定，互相讓步，以防止日後發生析產糾紛之和解契約，為一不要式契約，只要當事人
間意思合致，即可成立，不因當事人未簽名於書面而影響其效力，上開協議書之全體
當事人對協議內容均已互相意思合致，劉新田雖未在協議之書面簽名，該協議仍告成
立生效，則丙○○因單獨繼承所取得對系爭土地之信託物返還請求權或損害賠償請求
權已因和解讓步而只得請求系爭給付之三分之一，故丙○○行使信託物返還請求權，
其中請求命乙○○將一○七－一地號、一○七－二地號二筆土地應有部分各三分之一
移轉登記與伊及甲○○將一○六地號土地應有部分六分之一移轉登記與伊部分，為有
理由，應予准許；逾此範圍之請求非正當，不應准許。又丁○○於八十七年九月十七
日將一○六地號土地應有部分二分之一售與高林雅孃；甲○○、丁○○於八十七年五
月二十二日將一○七號土地全部售與趙信宏，係因可歸責於己之事由致給付不能，應
負債務不履行之損害賠償責任。丙○○主張因情事變更，變更此部分之聲明，請求丁
○○賠償伊四千九百零八萬元；甲○○、丁○○賠償伊八千四百四十六萬元，惟因依
上開協議，僅得請求三分之一，從而丙○○請求丁○○給付一千六百三十六萬元；甲
○○、丁○○給付二千八百十五萬三千三百三十三元部分，為有理由，應予准許；逾
此範圍之請求，為無理由，不應准許。爰將第一審就丙○○請求乙○○將一○七－一
地號、一○七－二地號二筆土地應有部分各三分之一及甲○○將一○六地號土地應有
部分六分之一移轉登記與伊部分，所為丙○○敗訴之判決廢棄，改判如其所聲明，暨
命丁○○給付丙○○一千六百三十六萬元；甲○○、丁○○給付丙○○二千八百十五
萬三千三百三十三元，並駁回丙○○之其餘上訴及其餘變更之訴。
查劉新田於七十七年八月十三日死亡後，其繼承人乙○○等七人（甲方）與丙○○（
乙方）、劉新山（丙方）於七十八年一月十七日所訂立之協議書載明：茲為劉永遺
產繼承登記於長子劉新田、次子丙○○、三子劉新山名下，現長子劉新田已死亡，為
使繼承順利登記，避免糾紛，特立此協議書。甲、乙、丙三方承認所有不動產為共有
，全部不動產日後處分，變賣所得價款，扣除稅負及一切必要費用後，由甲、乙、丙
三方按三分之一比例分配。本協議書經甲、乙、丙三方簽章後生效（此協議書未經甲
方之劉金桃、劉金治、劉明珠等三人簽章）。該協議書既未經劉新田之全體繼承人簽
章，是否業已生效即非無疑（見一審卷一三五至一三七頁）。原審未遑說明劉金桃、
劉金治、劉明珠等三人未在該協議書簽章如何不足以影響協議書之效力，遽謂丙○○
依該協議書之約定，僅得請求甲○○等三人給付系爭給付之三分之一，未免速斷。次
查據遠流出版公司出版之台灣話大詞典第九三七頁記載，台語所稱之「公家」，係指
共同、共有或共用而言。證人劉林玉燕以台語證稱：系爭土地係劉永買的，登記給
劉新田，係「公家」出錢，先登記長子名字，如有續買，再登記二、三子之名字云云
，則所謂「公家」出錢，似係指家人共同出錢購買而言。原審未遑詳細查明購買系爭
土地之出資情形為何，率認所謂「公家」出錢，係指一家之主劉永出資購買之意，
並憑以認定系爭土地全部均屬劉永之遺產，亦屬可議。末查原審一方面認系爭信託
關係於受託人劉新田在七十七年八月十三日死亡時即告終結，信託關係當然消滅；一
方面謂信託人劉永於五十二年三月二十三日死亡，受託人劉新田於七十六年九月一
日承認系爭土地為劉永信託登記於其名下，顯已拋棄十五年時效完成之利益，則係
認系爭信託關係於五十二年三月二十三日信託人劉永死亡時即已消滅，不無理由矛
盾之違法。兩造上訴論旨，各自指摘於其不利部分之原判決不當，求予廢棄，均非無
理由。
據上論結，本件兩造上訴均為有理由，依民事訴訟法第四百七十七條第一項、第四百
七十八條第一項，判決如主文。
中      華      民      國     九十     年      三      月      八      日
                              最高法院民事第五庭
                                  審判長法官  蕭  亨  國
                                        法官  許  朝  雄
                                        法官  陳  淑  敏
                                        法官  葉  勝  利
                                        法官  許  澍  林
      右正本證明與原本無異
                                              書  記  官
中      華      民      國     九十     年      三      月    二十三    日


司法院資訊處製作；財團法人民間司法改革基金會備份。
